臺灣高等法院臺南分院民事判決　九十一年度上易字第一八號　　Ｋ
　　　上　訴　人　乙　○○○
　　　訴訟代理人　甲　○　○
　　　被　上訴人　丁　○○○
　　　訴訟代理人　丙　○　○
右當事人間請求侵權行為損害賠償事件，上訴人對於中華民國九十年十一月十二日臺
灣臺南地方法院第一審判決（九十年度訴字第一三四七號）提起上訴，本院判決如左
：
      主      文
上訴駁回。
第二審訴訟費用由上訴人負擔。
      事      實
甲、上訴人方面：
一、聲明：求為判決：（一）原判決不於上訴人部分廢棄。（二）右廢棄部分，被上
    訴人在第一審之訴及其假執行之聲請均駁回。（三）第一、二審訴訟費用由被上
    訴人負擔。
二、陳述：除與原判決記載相同者，予以引用外，補稱：
（一）本件糾紛之緣由，乃因被上訴人所引起，蓋被上訴人曾於民國八十八年五月二
      十九日因細故毆傷上訴人，致上訴人受有右大姆指近端指骨開放性骨折之傷害
      ，而住院作鋼釘固定手術，此有驗傷診斷書、診斷證明書及臺灣臺南地方法院
      檢察署八十八年度調偵字第二五號不起訴處分書可稽，而該傷害案件，嗣經調
      解委員會調解成立，由被上訴人以新台幣（下同）一萬元賠償予上訴人，雙方
      達成和解而由上訴人撤回告訴，然被上訴人賠償該一萬元予上訴人後，心有不
      甘，屢次借故向上訴人說：「一萬元花光了嗎？」，及常在外揚言上訴人「討
      契兄」（台語），而污蔑上訴人，上訴人因此才找被上訴人理論，因而發生本
      件糾紛，是由上觀之，本件糾紛之緣由，是因被上訴人所引起。
（二）按刑事判決所為之事實認定，於為獨立民事訴訟之裁判時本不受其拘束，原審
      斟酌全辯論意旨及調查證據之結果，依自由心證與刑事判決相異之認定，不得
      謂為違法，即無違法之可言，最高法院著有二十九年上字第一六四○號、四十
      一年臺上字第一三○七號及五十年臺上字第八七二號判例，足供參酌。本件原
      審法院刑事庭八十九年度營簡字第三四三號簡易判決及八十九年度南簡上字第
      一九八號刑事判決固均認定：上訴人於八十九年八月十三日上午六時及下午六
      時三十分許，分別持鐵鎚及石頭毆打被上訴人，致被上訴人分別受有前額正中
      裂傷、門牙牙齦出血、右臂瘀腫、左肘、手掌、左手指瘀腫及前額裂傷等傷害
      ，惟查：
  １、依被上訴人之傷勢觀之，即可知上訴人絕無持鐵鎚及石頭毆打被上訴人。蓋上
      訴人若有持鐵鎚及石頭毆打被上訴人，則被上訴人所受之傷勢，絕不可能僅會
      受有前額裂傷及門牙牙齦出血之傷害，因以鐵鎚或石頭打到前額或牙齦，除前
      額會有裂傷及牙齦出血之情況外，前額骨應會受有傷害及整個嘴唇亦會受有破
      裂腫大之傷害，然由被上訴人之前額骨及嘴唇未受有任何傷情觀之，益足以證
      明上訴人確未持鐵鎚或石頭毆打被上訴人。
  ２、又證人陳哲雄固於刑案偵查中證稱：「他們在我住所打架，我正好在場，丁○
      ○○來我家買東西，接著乙○○○騎機車到我家，一進門見到丁○○○，手上
      拿著皮袋就追丁○○○，邊追邊拿袋子打丁○○○，打到告訴人額頭，告訴人
      並沒有跌倒，也沒還手」（參見臺灣台南地方法院檢察署八十九年九月十三日
      偵查筆錄），惟由該證述內容觀之，足知上訴人顯未持石頭毆打被上訴人，否
      則在場之證人陳哲雄應會看到上訴人手持石頭打被上訴人，進而證稱上訴人持
      石頭毆打被上訴人，然證人陳哲雄既未證稱上訴人持石頭毆打被上訴人，乃原
      判決及刑案竟憑主觀之臆測，認定上訴人持石頭毆打被上訴人，顯與事實有違
      。
（三）次按因故意或過失不法侵害他人權利者，負損害賠償責任：不法侵害他人之身
      體或健康者，對於被害人因此喪失或減少勞動能力，或增加生活上之需要時，
      應負損害賠償責任：又不法侵害他人之身體、健康、名譽或自由者，被害人雖
      非財產上之損害，亦得請求賠償相當之金額，固為民法第一百八十四條第一項
      前段、第一百九十三條第一項、第一百九十五條第一項所明定；惟關於侵權行
      為賠償損害之請求權，以實際上受有損害為成立要件，故侵權行為賠償損害之
      訴訟，法院認原告有賠償損害之請求權存在，而判決命被告賠償損害，如未於
      判決理由項下記載原告受有「實際」如何損害之意見者，即屬民事訴訟法第四
      百六十九條第六款所謂判決不備理由，最高法院十九年上字第三一五０號判例
      及八十八年度台上字第二一六二號判決意旨足供參酌。
  １、本件被上訴人固主張因上訴人之傷害行為，受有醫療費用之損害共六千八百十
      八元，惟未舉證證明該支出係屬醫療上之「必要費用支出」，依前揭說明，被
      上訴人既未舉證證明其「實際」受有六千八百十八元醫療上之必要費用支出之
      損害，其所為之請求即屬無理由。
  ２、原判決謂：「原告遭被告無故持鐵鎚及硬物直接鎚打頭部，遭擊當時，心中受
      驚嚇之程度，要比常人互相拉扯而受傷更大，且原告為一名婦人，最為重視顏
      面之觀瞻，因被告之毆打行為，致其門牙牙齦及額頭均受有傷害，顏面受損，
      精神必痛苦不堪，本院斟酌兩造現均無業，並無收入，原告有不動產三筆，被
      告有田賦一筆，原告受有右述傷害等一切情狀，認原告請求精神慰藉金以十五
      萬元為適當」等語，惟查：
    如前所述，本件糾紛係因被上訴人所引起，被上訴人亦非全然無錯，且上訴人
      並未持鐵鎚及石頭毆打被上訴人，是上訴人縱使有出手毆打被上訴人，惟情節
      並非重大，亦即被上訴人所受之傷害並非重大，反觀被上訴人前曾毆打上訴人
      ，致上訴人受有右大拇指近端拇指骨折之傷害而住院作手術時，上訴人亦僅要
      求被上訴人賠償一萬元，以作為精神上之慰藉，而被上訴人於本件所受之傷害
      ，反較上訴人前所受之傷害為輕，卻獅子大開口要求上訴人賠償精神慰藉金五
      十萬元，顯屬無理，而原判決就此准許十五萬元，顯未就此斟酌，而非適法。
    就兩造之身份、地位及經濟能力而言，兩造皆未受有任何之基礎教育，故身份
      及社會地位均非高，以及上訴人並無一定之工作收入，尚須靠家屬之扶養，經
      濟能力自較被上訴人薄弱甚多，原判決就此未察，遽予准許十五萬元之精神慰
      藉金，顯亦非適法。
三、證據：除援用第一審所提證據外，補提新興醫院驗傷診斷書、診斷證明書及臺灣
    臺南地方法院檢察署八十八年度調偵字第二五號不起訴處分書影本等件為證。
乙、被上訴人方面：
一、聲明：求為判決：（一）上訴駁回。（二）第一、二審訴訟費用由上訴人負擔。
二、陳述：除與原判決記載相同者，予以引用外，補稱：
（一）上訴人空言本件糾紛源由係因被上訴人所引起，實屬無稽：上訴人謂被上訴人
      曾於八十八年五月二十九日因細故毆傷上訴人，嗣雙方和解而由上訴人撤回告
      訴，被上訴人於和解後心有不甘，常在外揚言上訴人「討契兄」（台語），因
      而找被上訴人理論致生本件糾紛云云。惟查：
  １、本件係上訴人於八十九年八月十三日上午六時許，在台南縣六甲鄉○○村○○
      路一八六巷口，以鐵鎚毆打丁○○○，致丁○○○受有前額正中擦傷出血、門
      牙牙齦出血、右前臂瘀腫、左肘、左腋、左掌及左指瘀腫之傷害；復於同日下
      午六時三十分許，在台南縣六甲鄉七甲村，以手持之錢包毆打丁○○○，致丁
      ○○○受有左前額裂傷之傷害，此一事實業經臺灣臺南地方法院以八十九年度
      南簡上字第一九八號判刑確定，前後二件時間相距年餘，且前一事件既經和解
      ，業已終結，前後二件事件自無關連性。
  ２、上訴人謂被上訴人於和解後心有不甘，常在外揚言上訴人「討契兄」（台語）
      ，因而找被上訴人理論致生本件糾紛云云，然上訴人於九十年一月四日晚上持
      冥紙至被上訴人位於台南縣六甲鄉○○街八十九巷十號之三、十號之五及十二
      號住宅前，一邊灑冥紙丟雞蛋，一邊以閩南語大聲說：「五十萬元都給你」、
      「你們蓋房子的錢向契兄要的，不要臉」，此一事實業經檢察官偵查起訴，上
      訴人空言被上訴人在外揚言上訴人「討契兄」（台語），因而找被上訴人理論
      並打傷上訴人云云，顯屬卸責之詞，不足採信。
（二）被上訴人因上訴人之犯行，受有前額正中擦傷出血、門牙牙齦出血、右前臂瘀
      腫、左肘、左腋、左掌及左指瘀腫及左前額裂傷之傷害，正因前開傷害非重大
      ，才認為被上訴人所犯僅成立傷害罪而非殺人未遂罪嫌，且自該傷勢言，若僅
      以手毆打而未持鐵鎚或石頭，以上訴人之年紀、體能，單憑雙手何以致之？
（三）醫療費用部分：有蓋德醫院收據二紙足供證明，是否為必要費用支出，亦應由
      法院審酌。
（四）精神慰藉金部分：上訴人持鐵鎚連續毆打手無寸鐵之被上訴人而逞其暴行，上
      訴人恃強凌弱，揮舞鐵鎚之狀歷歷在目，暴力陰影如影隨形，終日惶惶驚懼莫
      名，其精神、身體因之受有痛苦當不言可喻，被上訴人原請求五十萬元之慰藉
      金，原審僅判准十五萬元，雖屬偏低，被上訴人尚可接受。上訴人將本案之緣
      由推給被上訴人，且和本案情形不同而不相關之和解案件作不當連結，謂原審
      判准十五萬元太高云云，應屬無據。
三、證據：援用第一審所提證據。
丙、本院依職權調閱台灣台南地方法院八十九年南簡上字第一九八號（含該院八十九
    年度營簡字第三四三號、臺灣臺南地方法院檢察署八十九年度偵字第一○五八九
    號、八十九年度發查字第二一四號）偵審卷宗。
      理      由
一、本件被上訴人起訴主張：上訴人基於傷害之概括犯意，先於八十九年八月十三日
    上午六時許，在台南縣六甲鄉○○村○○路一八六巷口，以鐵鎚毆打被上訴人，
    致被上訴人受有前額正中裂傷，門牙牙齦出血、右臂瘀腫、左肘、左腋、左掌、
    左手指瘀腫等多處傷害。復於同日下午六時三十分許，在台南縣六甲鄉七甲村以
    石頭毆打被上訴人，致其受有左前額裂傷之傷害。兩造本無仇恨恩怨，上訴人竟
    因細故連續二次以鐵鎚及石頭攻擊被上訴人頭部之致命部位，手段殘忍，被上訴
    人因上訴人之傷害行為，除支出醫療費用六千八百十八元外，精神上並受有莫大
    傷害，為此依侵權行為之法律關係，請求上訴人給付醫療費用六千八百十八元及
    五十萬元之精神慰撫金併法定遲延利息等語（原審就被上訴人請求上訴人給付超
    過十五萬六千八百十八元本息，為被上訴人敗訴之判決部分，未據被上訴人聲明
    不服，該部分已確定，本件僅就上訴人上訴部分為審理）。
二、上訴人則以：伊並無於八十九年八月十三日上午毆打被上訴人，因為被上訴人曾
    於八十八年五月二十九日在官田鄉罵伊討客兄，當日下午六時為找被上訴人說明
    白，兩造曾有拉扯，被上訴人可能是被上訴人裝零錢之皮包打到；況被上訴人就
    其醫療費用，並未證明係醫療行為所必要之支出，且縱係必要之支出，其中健保
    給付部分亦應予扣除，此外被上訴人請求之精神慰藉金亦太高等情詞，資為抗辯
    。
三、查：上訴人乙○○○與被上訴人丁○○○住同村，乙○○○因細故基於傷害人之
    身體之概括犯意，先於八十九年八月十三日上午六時許，在台南縣六甲鄉○○村
    ○○路一八六巷口，以鐵鎚毆打丁○○○，致丁○○○受有門牙牙齦出血、前額
    正中擦傷出血、右前臂三處各一公分瘀腫、左肘、左腕、左掌及左第四指各二公
    分直徑瘀腫之傷害；復於同日下午六時三十分許，在台南縣六甲鄉七甲村五五號
    訴外人陳哲雄住處，以手持之錢包毆打丁○○○，致丁○○○受有左前額裂傷二
    公分之傷害等情，除據被上訴人於刑事案件之偵審中指訴外，且有被上訴人提出
    而為上訴人所不爭之蓋德醫院驗傷診斷書二紙附於原審八十九年度附民字第四一
    二號刑事卷第八、九頁可參，並經證人陳聰德、陳哲雄二人分別於刑事案件之偵
    審中到場結證明確（台灣台南地方法院檢察署八十九年度發查字第二一四號偵查
    卷宗第二五頁、台灣台南地方法院八十九年度南簡上字第一九八號刑事卷第二四
    頁、第三三頁），即上訴人亦不否認於上開時日在場與被上訴人發生爭執而拉扯
    之事實，僅抗辯並非持鐵槌及石塊重擊被上訴人云云；然參以被上訴人前後所受
    二次傷害分別為：『傷之部位：門牙牙齦出血、前額正中擦傷出血、右前臂三處
    各一公分瘀腫、左肘、左腕、左掌及左第四指各二公分直徑瘀腫；醫師論斷致傷
    之原因及其兇器種類為鈍器（鐵鎚）擊傷」、推定受傷時間：八十九年八月十三
    日上午六時』、『傷之部位：左前額裂傷二公分；醫師論斷致傷之原因及其兇器
    種類為磚塊擊傷；推定受傷時間：八十九年八月十三日下午六時半』乙節，此有
    上開卷附之二紙診斷證明書可按；是被上訴人前後二次所受傷勢非輕，顯非拉扯
    或徒手毆擊可以致之，而被上訴人致傷之部位及醫師推斷致傷之原因係受硬物重
    擊結果，核與前開目擊證人陳聰德、陳哲雄於刑事案件之偵審中證述：被上訴人
    係分別受鐵槌、錢袋重擊之情節相符，均堪肯認，上訴人空言徒手與被上訴人拉
    扯云云，核係事後飾卸之詞，不足採信。
四、再按因故意或過失，不法侵害他人之權利者，負損害賠償責任。又不法侵害他人
    之身體、健康、名譽、自由、信用、隱私、貞操，或不法侵害其他人格法益而情
    節重大者，被害人雖非財產上之損害，亦得請求賠償相當之金額，民法第一百八
    十四條第一項前段、第一百九十五條第一項前段分別定有明文。次按慰藉金之賠
    償以人格權遭受侵害，使精神上受有痛苦為必要，至其核給之標準固與財產上損
    害之計算不同，惟非不可斟酌雙方身分、資力與加害程度，及其他各種情形核定
    相當之數額（最高法院五十一年台上字第二二三號判例參照）。本件上訴人故意
    不法侵害被上訴人之身體法益，致被上訴人受有損害，其損害與上訴人之侵權行
    為者，並有相當之因果關係，從而被上訴人請求上訴人應負損害賠償責任者，自
    屬有據；爰就被上訴人請求之項目及金額逐次審酌於後：
（一）醫療費用部分：被上訴人主張因受上訴人故意之傷害，支出醫藥費用共六千八
      百十八元，其中健保給付部分合計為五千七百十八元（四千六百零八元及一千
      一百十元）者，業據被上訴人於原審提出蓋德醫醫療費用存根、明細表（收據
      ）各一件為證（原審八十九年度附民字第四一二號刑事卷第六、七頁），上訴
      人對於上開收據之真正並未爭執，僅抗辯被上訴人應證明其所支出係醫療所必
      要云云，自堪信為真實。又按保險制度，旨在保護被保險人，非為減輕損害事
      故加害人之責任。保險給付請求權之發生，係以定有支付保險費之保險契約為
      基礎，與因侵權行為所生之損害賠償請求權，並非出於同一原因。後者之損害
      賠償請求權，殊不因受領前者之保險給付而喪失（最高法院六十八年度台上字
      第四十二號判例參照），是原告請求之醫療費用，其中五千七百十八元部分，
      固已由健保給付，揆諸前開說明，既不生損益相抵問題，被上訴人自仍得行使
      該部分醫藥費之請求權；至於被上訴人支出之各項醫療費用中，諸如掛號費，
      注射費、門診診察費、檢查費、放射線診療費、治療處置費、手術費、藥費、
      藥事服務費等費用，核均係被上訴人請求醫療行為時所支付，且係醫療行為所
      必要之支出，且由治療醫院所開具，應堪信為真正，上訴人空言被上訴人未舉
      證證明支出之費用係醫療行為所必要云云，要不足採。
（二）精神慰藉金部分：
（１）被上訴人因受上訴人不法侵害身體致受有傷害，被上訴人據以請求精神慰藉金
      ，於法並無不合；而被上訴人因受上訴人連續二次不法侵害所受傷害分別為：
      門牙牙齦出血、前額正中擦傷出血、右前臂三處各一公分瘀腫、左肘、左腕、
      左掌及左第四指各二公分直徑瘀腫，及左前額裂傷二公分之傷害者，已如前述
      ，其傷害雖非相當嚴重，惟受重擊部分，均係人體可能致命之重要部分─頭部
      ，若上訴人之力道再加重，被上訴人非無致命可能，被上訴人所受精神上之損
      害顯較一般輕微傷害案件為重，更且上訴人於事後始終否認有何傷害被上訴人
      之犯行，絲毫無自省過錯意思，所致被上訴人精神上之痛若尤重，上訴人空言
      被上訴人所受傷害輕微，應與多年前被上訴人加諸上訴人之傷害，上訴人僅向
      被上訴人求償一萬元賠償金之情形相同處理云云，亦不足採。此外兩造均未受
      教育，上訴人沒有收入，被上訴人於未受傷前打零工，每月約有三萬元者，分
      經兩造於本院九十一年三月五日行言詞辯論時供述在卷，且互不爭執，均堪信
      實；至於被上訴人另有坐落台南縣之田地及建地共三筆，上訴人則有坐落台南
      縣之田地一筆乙節，此亦有財政部財稅資料中心於九十年十月二日，以資五字
      第九○一三六○三九號函檢送之「查調資料明細表」附於原審卷第三五頁至第
      三七頁可按；本院依法審酌上開兩造之身分、經濟能力、併本件傷害事件發生
      之原因，僅係兩造間之細故所致，上訴人竟持鐵槌及錢袋等重物重擊被上訴人
      頭部，其傷害被上訴人之情節非輕等一切情狀，認被上訴人請求之精神慰藉金
      以十五萬元為適當。
  　綜上所陳，被上訴人因受上訴人不法侵害所受之損害為醫藥費用六千八百十八元
    及精神慰藉金十五萬元，合共十五萬六千八百十八元 (6818+150000=156818) 。
五、綜上所述，被上訴人本於侵權行為損害賠償請求權，請求上訴人給付十五萬六千
    八百十八元，及自原審刑事附帶民事起訴狀繕本送達上訴人之翌日即九十年一月
    三日（送達證書附於原審八十九年度附民字第四一二號卷第十頁）起，至清償日
    止，按週年利率百之五計算之遲延利息，為有理由，應予准許。原審判命上訴人
    如數給付，並依被上訴人之聲請酌定相當擔保金額，准予假執行之宣告，經核並
    無不合，上訴意旨指摘原判決不當，求予廢棄改判，非有理由，應予駁回。
六、本件事證已臻明確，兩造其餘攻擊防禦方法及舉證與本件判決結果無涉，爰不一
    一論述，併此敘明。
七、據上論結，本件上訴為無理由，依民事訴訟法第四百四十九條第一項、第七十八
    條，判決如主文。
中　　　華　　　民　　　國　　九十一　　年　　　三　　　月　　十九  　　日
　　　　　　　　　　　　　　　　　　臺灣高等法院臺南分院民事第二庭
~B1審判長法官　吳　　志　　誠
~B2　　　法官　李　　素　　靖
~B3　　　法官　李　　文　　賢
右為正本係照原本作成。
不得上訴。
中　　　華　　　民　　　國　　九十一　　年　　　三　　　月　　二十二　　日
~B法院書記官　劉　　清　　洪
